【裁判字號】    90,台上,1048
【裁判日期】    900301
【裁判案由】    常業重利
【裁判全文】
最高法院刑事判決                                九十年度台上字第一○四八號
    上  訴  人  甲○○
                乙○○
    右  一  人
    選任辯護人  賴鎮局律師
右上訴人等因常業重利案件，不服臺灣高等法院中華民國八十七年十一月二十四日第
二審判決（八十七年度上訴字第四七三五號，起訴案號：台灣基隆地方法院檢察署八
十六年度偵字第四九六五號），提起上訴，本院判決如左：
    主  文
原判決撤銷，發回臺灣高等法院。
    理  由
本件原判決認定上訴人甲○○、乙○○二人基於共同犯意之聯絡，乘原判決附表一所
示借款人急迫需款之際，在基隆市區以呼叫器或電話聯絡之方式貸以金錢，而取得與
原本顯不相當之重利（月息十分，即每新台幣（下同）一萬元月息一千元），詳如原
判決附表一所示，並均賴以維生。嗣經檢察官指揮警方於民國八十六年九月三日，在
基隆市○○街一七七巷十三號甲○○住處查獲等情。因而撤銷第一審判決，改判仍論
處上訴人二人共同以犯重利為常業罪刑，固非無見。
惟查，(一)、按刑法上重利罪之成立，以取得與原本顯不相當之重利為其要件之一，是
以有罪判決書對於行為人有無取得重利，或是否事先預扣利息等情，應於事實欄內明
確認定，詳細記載，並於理由內說明其所憑之證據及認定之理由，始為適法。原判決
認定上訴人等有借款予其附表一所示陸彩鳳等六人，而取得與原本顯不相當重利之事
實。惟其附表一所示借款人陸彩鳳「是否預扣利息欄」內則為空白，而同附表借款人
畢良材、林芳杰之「是否預扣利息欄」內則記載為「Ｘ」；理由內對此部分是否事先
預扣利息，或事後有無取得重利等情，亦未加以論敘說明。究竟上訴人等借款予陸彩
鳳、畢良材、林芳杰等三人是否事先預扣利息？事後有無取得重利？其金額若干？上
開「是否預扣利息欄」內記載「Ｘ」之意義為何？均屬不明。此部分事實既未明確認
定，詳細記載，理由內亦未加以論敘，依上說明，自不足以為論罪科刑適用法律之基
礎。(二)、原判決認定上訴人等乘借款人急迫需款之際，貸以金錢，而取得與原本顯不
相當之重利，並均賴以維生等情，而論以常業重利罪。惟其理由內僅謂：上訴人等以
月息十分重利放款，達如原判決附表一所示七次之多，自係賴以維生之常業犯云云（
見原判決第三頁倒數第四行）。對於上訴人等經營本件重利借款大約獲利若干？其二
人間如何分配利益？乙○○有無分得？以及彼等究竟如何依賴本件重利收入以資維生
等情，均未詳加論敘說明，遽論以常業重利罪，自嫌理由欠備。(三)、原判決採用其附
表一所示借款人陸彩鳳等人之陳述作為論罪之依據。並於理由一之（二）說明：借款
人先後所供略有不符之處，應以警訊時之證言，記憶猶新為可採云云（見原判決第三
頁最末行）。惟該等借款人於警訊時證述內容為何？渠等前後所述究竟有如何不符之
處？原判決均未具體加以論敘說明，遽採為判決之基礎，亦嫌理由不備。(四)、原判決
就其附表編號一、二、三、七所示潘億杰、潘良成、游進旺、張振生等四人向上訴人
等借款部分，認為尚不能證明上訴人等犯罪，而就該部分不另為無罪之諭知。其理由
則謂潘億杰、潘良成均係要借款轉借給朋友，游進旺要換汽車車輪而借款，張振收要
買汽車而借款，均非出於急迫云云。惟卷查游進旺於警訊時陳稱：「……剛好因為我
要換汽車車輪，急需一筆錢，才向他（指甲○○）借錢」等語（見警卷第十頁反面）
。張振生於偵查中陳稱：「（為何要借十萬元？）因我要買車，亟須用錢」等語（見
偵查卷第十七頁反面）；其二人均已陳明有急迫需款使用之情形，乃原判決理由謂游
進旺、張振生二人借款均非出於急迫云云，而為有利於上訴人等之認定，與其二人前
開陳述內容不符，非無可議。又卷查潘億杰於警訊時陳稱：「我是替朋友林益州借的
，錢借到後我即交給林益州」、「（為何明知利息高還借？）因我朋友林益州急著用
錢」等語（見警卷第三十頁）。於偵查中陳稱：「……是我朋友急須用錢，我才向甲
○○借錢」等語（見偵查卷第十一頁）。潘良成於警訊時陳稱：「我是替朋友綽號『
阿昌』借的，錢借到後我即交給『阿昌』」、「（為何明知利息高還借？）因為我朋
友『阿昌』急著用錢」等語（見警卷第十九頁）；於偵查中陳稱：「（為何向甲○○
借錢？）因朋友急需用錢之故」等語（見偵查卷第三十三頁）。依潘億杰、潘良成上
開陳述意旨觀之，係謂伊等之朋友「林益州」、「阿昌」急需用錢，而由伊等代為出
面向上訴人等借款，似非先向上訴人等借款後再轉借予其朋友。原判決理由謂潘億杰
、潘良成二人均係「借款轉借」予朋友，並認其等借款均無急迫情形，而為有利於上
訴人等之認定，亦與其二人前開陳述內容未盡相符。究竟游進旺、張振生前揭關於急
需用錢之陳述是否屬實？潘億杰、潘良成二人究竟係代理其友人向上訴人等借款，抑
或係先向上訴人等借款後，再轉借予其友人？此與該部分重利借款行為是否成立犯罪
攸關，自應深入調查明白。原審未詳予調查，遽認該部分尚不能證明其犯罪，而為不
另為無罪之諭知，尚嫌調查未盡。又據王俊盛於警訊中供稱嚴明山亦曾向上訴人等借
款未還而遭上訴人毆打等情（二、七頁）此部分，究有無其事，與本件論罪部分有無
關聯﹖原判決未予調查，亦有未洽。以上或為上訴意旨所指摘，或為本院得依職權調
查之事項，應認原判決有撤銷發回之原因。又原判決不另為無罪諭知部分與發回部分
有審判不可分關係，應併予發回。另刑法第四十一條關於易科罰金之規定，業經修正
，案經發回，亦應注意及之，併予明。
據上論結，應依刑事訴訟法第三百九十七條、第四百零一條，判決如主文。
中      華      民      國     九十     年      三      月      一      日
                              最高法院刑事第七庭
                                  審判長法官  吳  雄  銘
                                        法官  池  啟  明
                                        法官  石  木  欽
                                        法官  郭  毓  洲
                                        法官  吳  三  龍
      右正本證明與原本無異
                                              書  記  官
中      華      民      國     九十     年      三      月      五      日


司法院資訊處製作；財團法人民間司法改革基金會備份。
